臺灣臺南地方法院民事判決
109年度訴字第947號
原      告  林哲瑋
訴訟代理人  曾胤瑄律師
被      告  廖薪萍
訴訟代理人  蕭能維律師
上  一  人
複  代理人  劉韋宏律師
上列當事人間請求返還房地事件，本院於民國110年4月16日言詞
辯論終結，判決如下：
    主      文
原告之訴駁回。
訴訟費用由原告負擔。
    事實及理由
一、原告主張：兩造前於婚姻關係存續中即民國106年底常因細
    故爭吵，其母古宜鑫為安撫被告情緒，建議原告將系爭不動
    產（即臺南市○○區○○段000000000地號土地、臺南市○○區○○
    段000000000○號建物）應有部分49%贈與被告；古宜鑫獲得
    原告同意授權後即委託代書蔡秀蘭辦理登記，蔡秀蘭卻因疏
    失將系爭不動產全部辦理贈與過戶登記，原告多次向被告請
    求返還系爭不動產應有部分51%，反而引起被告更大的情緒
    反彈而訴請離婚，嗣兩造就系爭不動產貸款發生爭執，經銀
    行理專協調後轉由被告負擔該貸款；被告取得系爭不動產應
    有部分51%，無法律上原因致原告受有損害，所為物權移轉
    之意思表示亦未合致，不發生物權移轉效果，爰依民法第17
    9條或第767條第1項之規定，請求被告塗銷部分所有權移轉
    登記後返還原告等語。並聲明：被告應將系爭不動產於107
    年1月15日以夫妻贈與為原因，所為所有權移轉登記，於超
    過應有部分49%部分予以塗銷，回復為原告之名義。
二、被告則以：原告於105年間發生婚外情後即再無心思關注家
    庭，置被告與兩造所生子女於不顧，兩造因而發生口角爭執
    ，有如水火；古宜鑫為此對原告感到氣憤，亦不捨被告遭遇
    ，乃出面促使原告將系爭不動產全部贈與被告，且承諾不再
    與小三往來，讓兩造繼續維持婚姻；詎原告始終未與小三斷
    絕往來，被告乃於108年間訴請離婚並經判決確定等語置辯
    。並聲明：原告之訴駁回。
三、兩造不爭執事實
　　原告於107年1月15日以夫妻贈與為原因，將系爭不動產所有
    權全部移轉登記給被告。
四、兩造間爭執事項
　㈠原告於107年1月15日將系爭不動產移轉登記給被告之物權行
    為，應有部分超過49%部分（即51%）是否因意思表示不合致
    而未生效？
　㈡原告依民法第179條或第767條第1項之法律規定，請求塗銷該
    超過49%部分之移轉登記，有無理由？
五、本院得心證理由
　　原告本來想要贈與給被告的範圍確實僅有系爭不動產應有部
    分49%，但兩造委託蔡秀蘭就系爭不動產辦理贈與移轉登記
    時，卻因為雙方代理人的疏失，導致兩造就系爭不動產全部
    訂立贈與契約，並於107年1月15日完成系爭不動產所有權移
    轉登記。就該債權行為（即贈與契約）與物權行為（即所有
    權移轉）而言，不是兩造於系爭不動產應有部分超過49%部
    分意思表示未合致，而應是代理人就該債權行為及物權行為
    所為意思表示有瑕疵。原告卻主張該系爭不動產應有部分超
    過49%部分，其債權行為（即贈與契約）與物權行為（即所
    有權移轉）未生效力，實有誤會。原告根據此誤會依民法第
    179條或第767條第1項規定，請求被告就該超過49%部分塗銷
    所有權移轉登記並回復原告名義（按：原告經本院闡明詢問
    是否適當後仍未變更），自亦為無理由，應予駁回。
  ㈠古宜鑫獲得原告同意授權後即委託蔡秀蘭辦理過戶登記，將
    系爭不動產應有部分49%贈與移轉給被告，蔡秀蘭卻因疏失
    將系爭不動產全部辦理過戶登記等情，有古宜鑫與蔡秀蘭間
    通話紀錄列印資料1份、土地登記第一類謄本暨異動索引1份
    、建物登記第一類謄本暨異動索引在卷可稽（見本院卷第41
    頁至第55頁、第95頁至第105頁、第107頁至第115頁），核
    與古宜鑫證稱：「（證人是否知悉原告將系爭不動產贈與給
    被告的事情？）知道……是我請蔡秀蘭代書來辦理……他們夫妻
    當時一直吵架，是我提議將系爭不動產49%登記给被告，希
    望能夠因此給被告一些保障……我跟林哲瑋講之後，他同意，
    我再跟廖薪萍講，廖薪萍也接受。兩造都知道贈與範圍只有
    系爭不動產49%……他們同意之後交給我請代書辦理過戶……我
    有跟代書說只要移轉登記49%，但因為代書辦理過戶時發生
    錯誤，才會將系爭不動產所有權全部移轉登記給被告。（如
    何處理上述移轉登記錯誤？）我有跟被告講登記錯誤的事情
    ，請被告將系爭不動產51%登記返還原告，被告剛開始說很
    忙，後來又說要經過家人同意。（依證人所述，代書蔡秀蘭
    是否經你輾轉獲得兩造授權簽訂贈與契約並辦理贈與移轉登
    記系爭不動產？）是」（見本院卷第383頁至第385頁）等語
    、蔡秀蘭證稱：「（你是否知悉原告將系爭不動產登記給被
    告的事情？）……這件是我辦理過戶的。（誰委託你辦理過戶
    ？）古宜鑫……她說她想給媳婦保障，要過上述不動產49%產
    權給被告……因為我助理辦錯，不小心將贈與之權利範圍記載
    為全部……我有跟古宜鑫說會負責將51%產權辦回來的相關費
    用……我當時很緊張，跟古宜鑫說要去跟被告說明，並請被告
    配合將51%產權移轉登記回來，但古宜鑫可能是因為考量被
    告的情況，跟我說由她自己跟被告說明，並要我將整個相關
    資料給她，等她向被告要到所需印章及證件之後，再請我將
    51%產權移轉登記回來。後來就一直沒有辦回來，古宜鑫跟
    我說因為被告的家人不同意」（見本院卷第385頁至第387頁
    ）等語相符，衡情蔡秀蘭亦無偽證致己可能需負損害賠償責
    任之理，應堪認定。被告固否認該通話紀錄形式上真正（見
    本院卷第122頁），惟該通話內容核與古宜鑫及蔡秀蘭所為
    證述相符，仍應堪採信，附此敘明。
  ㈡被告雖就其抗辯提出存證信函及起訴狀與判決書影本等件為
    證（見本院卷第127頁至第149頁），惟該證據除可證明被告
    訴請離婚經判決確定外，其餘均屬被告單方面陳述而非客觀
    證據，自不足以證明被告所抗辯事實為真。被告雖又稱：如
    蔡秀蘭確實登記錯誤，被告於當時仍有與原告繼續維持婚姻
    之強烈意願，對古宜鑫亦仍極為尊重，實無理由不配合將系
    爭不動產51%返還原告，古宜鑫於107年間尚多次傳訊息支持
    被告，可見贈與範圍係系爭不動產全部，非如證人所述有登
    記錯誤情形等語（見本院卷第123頁至第124頁、第409頁至
    第411頁）。惟該訊息內容未直接提及當時贈與範圍，故至
    多僅能據以認定古宜鑫當時較為支持被告，不足以證明贈與
    範圍確是系爭不動產全部。被告其餘抗辯顯與古宜鑫及蔡秀
    蘭所為證述不合，僅屬被告所為個人陳述，本院亦難率為對
    被告有利之認定。
  ㈢被告固又稱：「兩造離婚訴訟案中判決中載明系爭房地都是
    被告單獨所有，訪視報告也有相同記載，當時原告沒有任何
    爭執」（見本院卷第416頁）等語。然依該判決記載：「被
    告（即本件原告）則以：……本件訴訟起因於106年底被告母
    親欲將……系爭房地應有部分百分之49登記予被告……地政士誤
    將系爭房地全部登記予原告（即本件被告）名下……多次要求
    ……返還……均藉故拖延不處理」（見本院卷第139頁）等語，
    可知原告於該離婚案件已就此有所爭執，被告卻稱當時原告
    沒有任何爭執，顯非可採。
  ㈣準此可知，原告本來想要贈與給被告的範圍確實僅有系爭不
    動產應有部分49%。然依古宜鑫及蔡秀蘭所證述內容，亦可
    知蔡秀蘭係經兩造輾轉授權（許諾）處理該事務（即就系爭
    不動產訂立贈與契約並辦理所有權移轉登記），卻因錯誤而
    就系爭不動產全部，為兩造訂立贈與契約及辦理所有權移轉
    登記。由於蔡秀蘭係為兩造就「系爭不動產全部」各為1個
    意思表示（即分別代理兩造為1個訂立贈與契約及1個所有權
    移轉之意思表示，雙方意思表示合致後即生效力），無法將
    其中任何1個意思表示切割為49%及51%，故原告主張該意思
    表示超過49%部分未合致，容有誤會。原告所主張基礎事實
    既有誤會，其依民法第179條或第767條第1項所為請求，自
    亦為無理由，應予駁回。
六、綜上所述，原告依民法第179條或第767條第1項規定，請求
    被告應將系爭不動產於107年1月15日以夫妻贈與為原因，所
    為所有權移轉登記，於超過應有部分49%部分予以塗銷，回
    復為原告名義，洵屬無據，應予駁回。
七、訴訟費用負擔之依據：民事訴訟法第78條。
中　　華　　民　　國　　110 　年　　5 　　月　　7 　　日
                  民事第五庭    法  官　陳谷鴻
以上正本證明與原本無異。   
如不服本判決，應於判決送達後20日內，向本院提出上訴狀並表
明上訴理由，如於本判決宣示後送達前提起上訴者，應於判決送
達後20日內補提上訴理由書（須附繕本）。
如委任律師提起上訴者，應一併繳納上訴審裁判費（參照民事訴
訟法施行法第9條：上訴人有律師為訴訟代理人，或依書狀上之
記載可認其明知上訴要件有欠缺者，法院得不行民事訴訟法第44
2條第2項及第444條第1項但書之程序）。
中　　華　　民　　國　　110 　年　　5 　　月　　7 　　日
                                書記官  曾盈靜